台灣基隆地方法院刑事判決　　　　　　　　　　　　　八十九年度訴字第八五五號
　　公　訴　人　台灣基隆地方法院檢察署檢察官
　　被　　　告　乙○○
　　選任辯護人　黃憲男
右列被告等因搶奪等案件，經檢察官提起公訴（八十九年度偵字第三七六０號），本
院判決如左：
    主      文
乙○○共同意圖為自己不法之所有，而搶奪他人之動產，處有期徒刑壹年陸月。
    事      實
一、乙○○與身分不詳之成年男子基於犯意之聯絡，意圖為自己不法之所有，於民國
    八十九年九月三日上午十時三十分許，在基隆市安樂區○○○街二二五號前，由
    該男子騎乘許愛華所失竊之ＧＱＱ─２９９號機車（起訴書誤繕為ＧＱＱ─２２
    ９號），附載乙○○，並各戴安全帽，趁己○○獨自行走於路旁之機會，由乙○○利用該車擦身而過之瞬間，以不法腕力，趁己○○不及抗拒，自後搶奪己○○
    掛於右肩之皮包一個（內有現金新台幣六千元二百元、己○○之國民身分證、金
    融卡二枚、存摺四本及Ｚ000000000號行動電話一支──序號0000
    00000000000號）；得手後迅速逃逸，揚長而去。嗣於當日晚間七時
    三十分許，在基隆市○○○路一六二之三號五樓戊○○之住處，乙○○將前開行
    動電話內Ｚ000000000門號之ＳＩＭ卡取出，改置入其所申請Ｚ000
    000000門號之ＳＩＭ卡而使用；翌（四）日，乙○○復持該Ｚ00000
    0000號行動電話一支，前往基隆市○○○路一三一之十三號之恩辰通訊行，
    以新台幣（下同）五百元之代價，將之出售該行負責人甲○○；嗣為警循線查獲
    。
二、案經基隆市警察局第四分局報請台灣基隆地方法院檢察署檢察官偵查起訴。
    理      由
一、訊據被告乙○○矢口否認其有搶奪之犯行，辯稱：案發當時，其正在基隆市○○○路一六二之三號五樓戊○○之住處睡覺，並不在現場；其所申請Ｚ00000
    0000門號之行動電話，於八十九年九月三日晚間七時三十分許，已借給辛○○（被訴竊取ＧＱＱ─２９９號機車等罪部分，經本院於九十一年六月二十六日
    ，以八十九年度易字第六０七號案件而判決無罪），並由辛○○轉借丁○○三日
    ，故Ｚ000000000門號之ＳＩＭ卡，並非由其置入被害人己○○之行動
    電話而使用云云。經查：右揭事實，業據被害人指述綦詳，而Ｚ0000000
    00號行動電話確係被害人所有，亦據被害人證明屬實，並有贓物領據一紙在卷
    可稽。其次，被告於八十九年九月三日上午十一時三十分許，到上述戊○○之住
    處聊天，到翌（四）日上午十一時才離去等情，業據被告於偵查中供明（在偵查
    卷第四十頁），足見被告辯稱案發當時，其在戊○○家中睡覺（偵查卷第五頁反
    面）云云，編造其不在場之證明而已，並不實在。復次，案發之際，後座動手之
    歹徒係穿著黑底黃點襯衫，業據被害人於警訊及本院調查中供明（本院九十年九
    月二十四日訊問筆錄）；而被告於八十九年九月十一日，因另涉竊盜案，在押於
    台灣士林看守所，經基隆市警察局第四分局偵查員前往借提訊問時，發現其所穿
    著之衣服恰為黑底黃點襯衫，與被害人所指之顏色相符，警方才由被害人及被告
    之行動電話，「反求」而得悉被告所有之Ｚ000000000門號行動電話Ｓ
    ＩＭ卡，於八十九年九月四日，曾置入被害人之行動電話內使用等情，已據證人
    即該分局偵查員丙○○、庚○○分別到庭證明屬實（九十年三月十二日、八月二
    十日訊問筆錄），並有被告經指認之相片一張（偵查卷第六十頁）、和信電訊股
    份有限公司傳真函一紙及台灣大哥大股份有限公司通訊資料四紙（警訊卷及偵查
    卷第七十頁至第七十三頁）附卷足憑。再者，證人辛○○於八十九年九月三日晚
    間七時三十分許，在戊○○之住處，向被告借得Ｚ000000000號行動電
    話後，立即轉交在門外等候之證人丁○○等情，業經證人辛○○於警訊時供明（
    在偵查卷第三十四頁），核與被告及證人戊○○於警訊所供相符（在偵查卷第四
    十頁、第四十四頁至第四十五頁）；惟證人丁○○於審理中坦承其所借之行動電
    話，已於當天返還被告等語（本院九十年三月二十六日訊問筆錄）；準此以觀，
    在翌（四）日，將0000000000門號行動電話之ＳＩＭ卡，置入被害人
    之行動電話中使用者，並非證人丁○○，應屬被告無疑。何況，被告偕同第三人
    ，於八十九年九月四日，將所搶得之行動電話一支，持至基隆市○○○路一三一
    之十三號恩辰通訊工程行，由該第三人冒名「謝志強」（偽造署押部分未經起訴
    ），而以五百元之價格，出賣給該行負責人甲○○等情，業據證人甲○○到庭指
    認屬實，並有謝志強名義之買賣記錄一紙附卷足憑（偵查卷第六十二頁、本院九
    十年三月二十六日訊問筆錄）。若被告所辯其在當（三）日，將該行動電話借與
    證人辛○○轉交證人丁○○三日屬實，則被告又如何能在翌（四）日，持以出售
    證人甲○○？由此觀之，可見被告所辯該行動電話出借三日，該ＳＩＭ卡非其所
    置入云云，圖卸其責而已，不足採信。茲對照上述各節，被告係因穿著特定衣服
    而經被害人報警指認，警方始自行動電話通聯記錄中比對，而查出被害人之行動
    電話曾經置入被告行動電話之ＳＩＭ卡而使用，證人辛○○、戊○○、丁○○復
    證明被害人之行動電話在被告持有之中，證人甲○○更證明被害人之行動電話係
    由被告持往出售等情，準此以言，動手搶奪之人如非被告，更有何人？申言之，
    被告辯稱其不在場或該行動電話出借三日或未使用被害人行動電話云云，俱不可
    採，對被告合理之可疑並不存在，自無從為有利被告事實之認定。綜上，被告之
    犯行洵堪認定。
二、核被告所為，係犯刑法第三百二十五條第一項搶奪罪。被告與前述男子之間，有
    犯意之聯絡行為之分擔，皆為共同正犯。查被告前於八十六年十月間，因違反麻
    醉藥品管理條例案件，經本院判處有期徒刑三月，於八十六年十二月九日，因易
    科罰金而執行完畢，有台灣高等法院被告全國前案紀錄表及台灣高等法院檢察署
    刑案紀錄簡覆表各一紙附卷足憑；其於有期徒刑執行完畢五年以內，再犯本件有
    期徒刑以上之罪，依長年司法實務之見解，均認其成立累犯，應予加重其刑云云
    ；然本院認為「易科罰金」之執行，不應成立累犯。其理由如下：被告之品行，
    乃量刑考量情狀之一。法官在量刑時，對於素行不良者，依刑法第五十七條第六
    款之規定，自然有所斟酌，是為道德上之自然加重；刑法再有累犯之設，不過立
    法者強迫司法者「應」加重其刑而已，是為法律上之強迫加重。然則，被告就其
    前次犯罪行為已受有期徒刑之執行，其責任已經抵償，若再將其前次犯罪行為納
    入本次犯罪行為而一併評價，再予加重其刑，就其所加重部分，實係將前次已受
    責任抵償之行為再次非難，顯然違背雙重處罰禁止原則，將使被告受到不平等之
    待遇。因此，累犯之制度是否違背憲法平等原則，已堪質疑。何況，出獄而再犯
    ，可見監獄教化不彰，監獄教化不彰而怪罪被告，反而以不利益加之其身，又豈
    合國民主權之原理？其次，退而言之，縱令累犯之設並不違背憲法，惟刑法第四
    十四條所規定之易科罰金執行完畢者，「以已執行論」，是否應再論以刑法第四
    十七條之累犯？觀之刑法第四十七條之規定，係受「有期徒刑」之執行完畢，再
    犯「有期徒刑」以上之罪，始構成累犯。表面上，易科罰金係有期徒刑而易刑處
    分，且係「以已執行論」，似應構成累犯；惟再觀其累犯之立法理由及關於累犯
    之學說，均係認為被告已受執行而再犯，可見其「刑罰適應性」低，故應加重其
    刑云云；然則，易科罰金之執行，本質上與罰金無異，均係繳納一定金額於國庫
    而免其有期徒刑之執行，何以前次罰金執行完畢，不構成累犯，而易科罰金執行
    完畢，卻構成累犯？易科罰金既未曾受監獄之教化，如何得知其刑罰適應性如何
    ？因此，本院推原刑法第四十四條易科罰金「以已執行論」之立法本意，應係指
    被告不必再入監而受有期徒刑之執行而已，並無以已執行論而應再論以累犯之含
    意在內。申言之，刑法第四十七條應排除第四十四條之適用，始合立法之本意。
    易言之，易科罰金而執行完畢者，不應再適用累犯之規定，亦即不能以詞害意，
    認為「以已執行論」便應論以累犯。再一言以蔽之，本院認為刑法第四十七條之
執行完畢，限於真正入監服刑之執行完畢，不包括易科罰金之執行完畢在內。因
    此，此部分自不能以累犯論處，併此說明之。
三、按刑事立法上之「法益原則」要求任何行為要加以犯罪化，必因其法益受到侵害
    或危險。蓋刑事立法之核心，在於其所保護之法益。刑法之任務，在於法益之保
    護。無法益保護，無刑法可言；亦即無法益受到侵害或危險，則無施以刑罰之必
    要。行為如未造成「法益侵害」或「法益危險」，則無將之犯罪化之必要。在法
    益侵害，為「實害犯」；在法益危險，為「危險犯」。再者，法益本身依其價值
    評價之強度，而呈現法益位階。生命、身體、自由、名譽、財產五者，按其順序
    ，而高低位階化。生命法益最高，其次身體法益，其次自由法益，其次名譽法益
    ，而財產法益最低。此五種傳統法益，稱之為「個人法益」。在個人法益以外之
    「一般法益」或「團體法益」或「整體法益」，亦必須其與個人法益具有關連性
    者，始得為刑法所保護之一般法益。本件所搶奪行為所侵害者自由法益及財產法
    益，乃自由法益及財產法益之實害犯。次按刑事立法上之罪刑相當原則，要求其
    刑罰種類之賦予，必須基於法益位階，重所當重，輕所當輕，不得輕罪而賦予重
    刑，亦不得重罪而賦予輕刑，務必使其責任與刑罰相互均衡，而具有相當性。查
    竊盜行為係財產法益之實害犯，強盜行為係重度自由法益與財產法益之實害犯。
    搶奪行為之罪責介乎竊盜與強盜之間，係輕度自由法益與財產法益之實害犯，其
    刑罰自應介乎竊盜與強盜之間，始可稱之為罪刑相當。惟查我國刑法第三百二十
    條之竊盜罪，其法定刑為五年以下有期徒刑、拘役或五百元以下罰金。刑法第三
    百二十八條之強盜罪，其法定刑為三年以上十年以下有期徒刑。而刑法第三百二
    十五條之搶奪罪，其法定竟止於六月以上五年以下有期徒刑。如此，使得搶奪行
    為與竊盜行為幾乎為相等之評價，僅搶奪罪排除六月以下有期徒刑、拘役及罰金
    之適用而已。其刑罰之賦予不居其中（例如賦予一年以上七年以下有期徒刑），
    亦不向強盜傾斜，竟向竊盜罪傾斜，使得重責行為而適用輕罰，重罪而輕刑，違
    背罪責原則；其不等者等之，等者而不等之，相同狀況而為不同處理，不同狀況
    而為相同處理，違背平等原則，似屬違憲之立法。
四、次按刑事司法上之「罪刑相當原則」求法官在量刑時，應依法益之位階，重所當
    重，輕所當輕，必使罪得其刑而刑其罪；不得重罪而輕判，或輕罪而重判；期使
    責任與刑罰得以相適應，而具有當性。地藏十輪經（第三卷）云：「若犯重罪，
    應重治罰；若犯中罪，應中治；若犯輕罪，應輕治罰；令其慚愧，懺悔所犯。」
    其此之謂也！為此，本院審酌被告之品行、生活狀況、智識程度、犯罪之動機、
    目的、犯罪所生之危害、犯後之態度等一切情狀之後，再斟酌拘役並無教化功能
    ，乃不具實益之刑罰種類，立法上以廢除為宜，以資符合自由刑單一化之要求；
    六月以下之短期自由刑，既難有教化作用，又易使受刑人感染惡習，除非被告有
    受其執行之特殊必要，否則尚無宣告之必要；如其宣告，應以緩刑或易科罰金而
    調和之等情，復特別考量被告犯罪後態度不良，加之前述立法傾斜之情形，認為
    量處如主文所示之自由刑，足以使其罪刑相當，爰宣告之，以示儆懲，並期被告
    之自新。
五、據上論結，應依刑事訴訟法第二百九十九條第一項前段、刑法第三百二十五條第
    一項而判決如主文。
本案經檢察官黃士元到庭執行職務。
中      華      民      國    九十一    年      七      月    三十一    日
                                    台灣基隆地方法院刑事庭
    法  官  陳  志  祥
右正本證明與原本無異。
對於本件判決如有不服，應於收受送達後十日內，向本院提出上訴狀。
中      華      民      國    九十一    年      七      月    三十一    日
                                        書記官  盧  鏡  合
附錄論罪法條：
刑法第三百二十五條第一項：
意圖為自己或第三人不法之所有，而搶奪他人之動產者，處六月以上五年以下有期徒
刑。
